【裁判字號】    91,上易,153
【裁判日期】    920513
【裁判案由】    給付買賣價金
【裁判全文】
臺灣高等法院臺南分院民事判決  九十一年度上易字第一五三號    Ｋ
      上  訴  人  甲  ○  ○
?
      訴訟代理人  黃  正  彥  律師
                  黃  雅  萍  律師
      上  訴  人  乙  ○  ○
      訴訟代理人  陳  宏  義  律師
                  許  紅  道  律師
右當事人間請求給付買賣價金事件，兩造對於中華民國九十年十二月三十一日臺灣臺
南地方法院八十九年度訴字第一四二一號第一審判決，各自提起上訴，本院判決如左
：
    主    文
原判決關於命上訴人甲○○給付超過新台幣貳萬柒仟陸佰參拾柒元及自民國八十九年
十月二十四日起至清償日止，按週年利率百分之五計算之利息部分，及該部分假執行
之宣告，暨訴訟費用之裁判均廢棄。
右開廢棄部分，上訴人乙○○在第一審之反訴及假執行之聲請均駁回。
上訴人甲○○其餘上訴駁回。
上訴人乙○○之上訴駁回。
本訴部分第一審、第二審訴訟費用均由上訴人甲○○負擔。反訴部分第一審、第二審
訴訟費用由上訴人甲○○負擔百分之三，餘由上訴人乙○○負擔。
    事    實
甲、上訴人甲○○方面：
壹、本訴部分：
一、聲明：(一)原判決廢棄。(二)上訴人乙○○應給付上訴人甲○○新台幣（下同）六十
    萬元及自民國八十六年二月二十八日起至清償日止按週年利率百分之五計算之利
    息。
二、陳述：除引用原審判決所陳部分外，補稱：
  (一)上訴人乙○○於八十六年一月二十日與伊訂立不動產買賣契約書，向伊買受坐落
    台南縣永康市○○段九八七號建地面積一八０．四八平方公尺及地上建物門牌台
    南縣永康市○○街一二０巷十七號二層樓房ＲＣ造地面層六二．八二平方公尺，
    貳層七五．三六平方公尺，地平面騎樓一０．六八平方公尺，附屬建物陽台七．
    五六平方公尺，樓梯間一五．三九平方公尺，包括未保存登記建物及水電設施在
    內透天一棟（下稱系爭房地），全部價格為九百六十萬元，付定金一百萬元，其
    餘八百萬元約定「甲方（乙○○）取得產權向原賣方辦抵押之三信，再辦理八百
    萬元之借款，於放款日轉清償乙方（甲○○）之原借款，並辦理抵押權塗銷」，
    尾款六十萬元，約定「於八十六年二月二十八日以前交屋，並拆除被佔用土地之
    地上物及點交界址時結清」，有不動產買賣契約書可稽。上訴人甲○○早已辦理
    所有權移轉登記予上訴人乙○○，且房屋亦早已點交予乙○○居住管理，上訴人
    乙○○以地主身分與陸軍第八軍團協調，同意暫不拆除地上軍眷舍，俟國防部改
    建軍眷舍時，再一併拆除，並於協調書上簽名，足證並非上訴人甲○○不為拆除
    ，乃係上訴人乙○○同意不拆除。上訴人甲○○之責任已盡，上訴人乙○○應給
    付上訴人甲○○尾款，詎迄今五年有餘，上訴人乙○○仍未將尾款六十萬元給付
    上訴人甲○○，屢催無效，顯屬違約，上訴人甲○○依買賣及履行契約之法律關
    係，提起本訴，請求給付，並無不合。
  (二)本件買賣契約約定總價款為九百六十萬元，除訂約時交付一百萬元及清償貸款八
    百萬元外，剩餘六十萬元亦屬買賣價金的一部份，故於買賣契約第三條第四款就
    交付時間約定2.以前外，並附有拆除土地之地上物之停止條件，上訴人甲○
    ○既已辦理所有權移轉登記予上訴人乙○○，並交付土地及建物予上訴人乙○○
    ，並清除地上物（若未拆除，被上訴人何能新建三層樓房及鐵厝），被占用一六
    ．七五平方公尺部份，上訴人乙○○同意不必拆除，條件既已成就，依民法第九
    十九條第一項之規定，上訴人乙○○依約應給付上訴人甲○○尾款六十萬元。
  (三)系爭土地面積為一八０．四八平方公尺，該區為住宅區，法定空地面積為六四．
    六二平方公尺（請見土地登記謄本標示部），上訴人甲○○出賣建物（建號五九
    四號）範圍，如呈原審之台南縣永康地政事務所建物測量成果圖所示，足證除建
    物以外均為空地使用，原審囑託永康地政事務所就陸軍第八軍團眷舍占用部份測
    量結果，占用系爭土地部份為一六．七五平方公尺，位置在系爭土地東北側（非
    面臨道路部份），自屬在法定空地比範圍之內，並參諸上訴人乙○○在上訴人甲
    ○○出賣建物的東側興建三層樓房，北側興建鐵厝（照片已呈一審為證），僅餘
    眷舍部份未使用，益證該未拆除部份留為空地比。如上訴人乙○○否認，請命其
    提出系爭土地新建三層樓房之建造執照及設計圖，以供核對。
  (四)又觀諸鈞院函調之台南縣永康市○○段五九四建號建築物之建照執照等資料，可
    看出在第一次保存登記至上訴人甲○○出賣予上訴人乙○○之時，建物本身並未
    變動，法定空地部份相同，上訴人乙○○買受後，在法定空地部份自行搭建三樓
    建物，若如上訴人乙○○所稱上訴人甲○○未將系爭土地眷舍拆除，上訴人乙○
    ○何能搭建三樓建物，而不破壞眷舍（參見證人畢于堯證詞，一審卷一九八頁）
    。
  (五)上訴人甲○○於八十六年二月二十二日將系爭土地及建物移轉登記予上訴人甲○
    ○完畢，亦有卷附土地及建物登記謄本可證，依陸軍第八軍團眷服組畢于堯中校
    於原審證稱：「我們直接找地主，林仙光先生（被上訴人之夫）同意暫不拆除，
    待眷村改建後再歸還土地」等語（原審11.13.言詞辯論筆錄），被上訴人於購買
    之時，已知眷舍占用之事，移轉登記之後，上訴人甲○○已非土地所有權人，亦
    無權提出訴訟，況且軍方一再表示應拆除，僅須注意安全，但上訴人乙○○同意
    待眷村改建時一併拆除歸還土地，並於協調書上簽名，按上訴人乙○○已在本件
    土地上新建三層樓房，以該眷舍之基地為空地比之一部份，不拆房屋對於土地之
    利用無影響，乃同意暫緩拆除，上訴人甲○○自無訴請拆屋還地之必要。上訴人
    甲○○之責任已盡，且上訴人甲○○已非所有權人亦無權提起訴訟，原判決謂「
    原告（上訴人甲○○）欲履行其拆除地上物之義務，仍非不能」云云（原判決第
    十三頁第八行），實有誤會。
  (六)證人畢丁堯於原審明確證稱：「八十六年六月二十六日協調的時候，林仙光有口
    頭上同意說如果拆除會影響到其他住戶安全的話，同意等到軍方改建的時候再配
    合拆除．．．我還是主張林仙光有口頭上同意暫緩拆除．．．我們是說如果他（
    林仙光）要拆的話，他可以自己拆，但是要保證眷戶安全，如果他不要自己拆的
    話，就等到我們要拆的時候再一起拆，當時雙方都沒有反對的意思」等語，既然
    林仙光同意等到軍方改建時再配合拆除，雙方都沒有反對的意思，則上訴人乙○
    ○同意暫緩拆除甚明。畢于堯係代表軍方處理本件建物拆除事宜之軍官，其證言
    應屬可信，原審不予採信，而以會議紀錄並未記載林仙光同意暫緩拆除之語，即
    認林仙光未同意暫緩拆除，顯有違民法第九十八條「解釋意思表示，應探求當事
    人之真意，不能拘泥於所用之文句」之規定。
  (七)自上訴人乙○○與第八軍團談妥立具協調書後，上訴人甲○○屢向上訴人乙○○
    請求給付尾款六十萬元，上訴人乙○○以其正在蓋樓房，銀根較緊，上訴人甲○
    ○乃遲未起訴請求，如今樓房已蓋好，上訴人甲○○乃請求上訴人乙○○給付尾
    款，上訴人乙○○不僅不付，反而列出一些項目，請求上訴人甲○○給付，並無
    理由，懇請明察，判決如本狀上訴聲明，並駁回乙○○之上訴，以保權益。
三、證據：援引原審所提之證據。
貳、反訴部分：
一、聲明：(一)原判決關於上訴人甲○○敗訴部份廢棄。(二)廢棄部份，上訴人乙○○即
    反訴原告在第一審之訴及假執行之聲請均駁回。(三)上訴人乙○○之上訴駁回。
二、陳述：除引用原審判決所陳部分外，補稱：
  (一)拆除費用三萬元收據，並無年月日，又無付款人，被上訴人甲○○否認之。而甲
    ○○已將買賣標的物點交完畢，上訴人乙○○並在系爭土地空地部份興建三樓建
    物，有呈案之台南縣永康地政事務所建物測量成果圖及照片三張（一審7.18.準
    備書(二)狀後）足為明證。乙○○並未舉證除眷舍外尚有未拆除之地上物，其請求
    拆除費用及房租損失即無理由。
  (二)房租四十二萬元之「切結書」，甲○○否認其真正，且如果屬實，依鈞院囑託地
    政事務所測量，未拆除部份僅一六．七五平方公尺，約五坪左右，其餘土地及建
    物均由乙○○居住使用，並無不能使用之情形，乙○○無另外租屋之必要，是其
    謂自八十六年三月至八十七年十一月，一年十個月間，支付四十二萬元之房租，
    顯與本件無關。
  (三)貸款利息部份，查1.至2.之利息為六萬三千元，因甲○○在2.即辦
    畢移轉登記，依兩造不動產買賣契約書第十一條約定過戶後由乙○○負擔，甲○
    ○僅需負擔至2.之利息，以六萬三千元除以三十一乘以二十五，甲○○應支
    付五萬零八百零六元，而其已交付乙○○五萬一千七百八十一元（詳上訴人提出
    之繳費收據之所載），超過九百七十五元，至於過戶後利息，乙○○何得請求甲
    ○○負擔？又甲○○已繳納利息至八十六年二月二十二日（所有權移轉登記日）
    ，為乙○○所不爭，且為原判決所認定之事實（原判決第十七頁第一至二行），
    至謂甲○○未依約於八十六年元月二十三日至台南市第三信用合作社償還利息及
    訴訟費，故三信向上訴人請求八十六年一月二十八日至八十六年二月二十二日之
    違約金三萬一千六百九十元，應由甲○○負責賠償一節，甲○○則否認之，應由
    乙○○負舉證責任，況一個月利息才六萬三千元（原判決第十六頁倒數第三至四
    行），豈有1.至2.，二十四天之違約金即高達三萬一千六百九十元之理
    。
  (四)關於違約金部份，依第三信用合作社覆函，因貸款利息未依約繳納，應計違約金
    三萬一千六百九十元，查乙○○自2.即已取得所有權，豈需甲○○拿所有權
    狀配合辦理轉貸？乙○○卸責之詞，不足採信。又若如乙○○主張係甲○○未配
    合，惟未見乙○○有何催促甲○○履行之通知，則乙○○直至七月三十日才繳納
    利息，亦有過失，該違約金之支出，係可歸責於乙○○，自不得向甲○○請求，
    原判決予以准許，自有違誤。
  (五)基上理由，上訴人乙○○之上訴無理由，請求駁回，以保權益。
三、證據：除援引原審所提之證據外，聲請調取台南縣永康市○○段五九四建號建物
    門牌台南縣永康市○○街一二０巷十七號（基地號碼：永康市○○段九八七號）
    建造執照申請資料。
乙、上訴人即被上訴人乙○○部分：
壹、本訴部分：
一、聲明：上訴駁回。
二、陳述：除引用原審判決所陳部分外，補稱：
  (一)依履勘結果，上訴人甲○○出售之土地上，確定部分房屋尚未拆除，上訴人甲○
    ○未履行兩造買賣合約第三條第四款拆屋交地之義務，自無權請求尾款。
  (二)上訴人甲○○主張林仙光口頭承諾緩拆，並不實在，因此甲○○主張其拆除地上
    物之義務已盡，並不足採。
三、證據：援引原審所提出之證據。
貳、反訴部分：
一、聲明：(一)原判決不利上訴人乙○○部分廢棄。(二)前開廢棄部分，被上訴人甲○○
    應再給付上訴人乙○○七十八萬八千八百三十五元，及八十九年十月二十日起至
    清償日止按週年利率百分之五計算之利息。(三)上訴人甲○○之上訴駁回。
二、陳述：除引用原審判決所陳部分外，補稱：
  (一)房租部分：甲○○未履行拆除地上物之義務，致乙○○原本計劃在屋後增建鐵皮
    房屋，無法進行。乙○○經營農產品買賣，空間不足，無法儲存貨物，故必須向
    訴外人莊淑惠承租房屋使用。該四十二萬元之租金，為甲○○之不完全給付，致
    乙○○蒙受之損害，依民法第二百二十七條及同法第二百一十六條，應由甲○○
    負損害賠償責任。
  (二)利息及違約金損失部分：兩造於八十六年元月二十日訂約，當時甲○○積欠三信
    的八百萬元貸款，已有遲繳利息，三信也已對甲○○進行訴訟，因此兩造約定，
    八十六年元月二十二日到三信，由甲○○先償還利息及訴訟費用。乙○○則承諾
    ，於房地過戶為其名下後，以該房地設定抵押，向三信借款八百萬元，以償還甲
    ○○積欠三信之八百萬元。過戶完成後，甲○○貸款之利息由乙○○負擔至轉貸
    完成（轉貸後，貸款名義人已是乙○○，當然更由乙○○負擔）。但此一條款之
    前提，必須甲○○未積欠三信任何利息，乙○○方可順利轉貸。惟由於甲○○違
    約及不完全給付，未於八十六年元月二十二日前往繳納積欠之利息及訴訟費，致
    其積欠三信之金額超過八百萬元，因此，八十六年二月二十二日（系爭房地完成
    過戶時），乙○○縱貸款八百萬元，仍不足清償甲○○之債務，而無法塗銷原來
    甲○○設定予三信之抵押權，轉貸事宜因而延宕至八十六年八月一日始辦竣轉貸
    。其間乙○○於八十六年七月三十一日先替甲○○償還積欠的利息、遲延利息等
    費用計三十九萬四千六百九十元，應屬甲○○違約給付遲延及不完全給付造成之
    損害。依民法第二百二十七條、第二百三十一條第一項之規定，甲○○應負賠償
    之責。
三、證據：援引原審所提出之證據。
丙、本院依職權向臺南市第三信用合作社函詢本件違約金三萬一千六百九十元之計算
    方式及借款人甲○○結算至八十六年一月二十二日止積欠之違約金金額。
    理    由
一、本訴部分：
  (一)上訴人甲○○主張：上訴人乙○○於八十六年一月二十日向上訴人甲○○買受系
    爭房地，雙方約定價格為九百六十萬元，先付定金一百萬元，其餘八百萬元則由
    「甲方（即上訴人乙○○）取得產權向原賣方辦抵押之三信，再辦理八百萬元之
    借款，於放款日轉清償乙方（即上訴人甲○○）之原借款，並辦理抵押權塗銷」
    ，尾款六十萬元，則約定「於八十六年二月二十八日以前交屋，並拆除被佔用土
    地之地上物及點交界址時結清」，而上訴人甲○○已於八十六年二月二十二日將
    系爭房地之所有權移轉登記予上訴人乙○○，而系爭土地遭陸軍第八軍團部分軍
    眷舍占用部分，亦經上訴人乙○○之配偶林仙光同意暫緩拆除，俟日後改建軍眷
    舍時，再一併拆除。足證並非上訴人甲○○不為拆除，乃係上訴人乙○○同意暫
    不拆除，且上訴人乙○○已於系爭土地上新蓋樓房，未拆除地上物部分之土地為
    空地比，不拆除房屋，對上訴人乙○○並無不利，則依民法第九十九條第一項之
    規定，前開條件應已成就，爰依據買賣及履行契約之法律關係，請求命上訴人乙
    ○○給付六十萬元及自八十六年二月二十八日起至清償日止按週年利率百分之五
    計算之利息之判決（原審判決上訴人甲○○全部敗訴，上訴人甲○○就敗訴部份
    ，提起上訴）。
  (二)上訴人乙○○則以：兩造契約約定上訴人甲○○應於八十六年二月二十八日前交
    屋並拆除地上物、點交界址，伊始支付尾款六十萬元，惟上訴人甲○○僅履行交
    屋部分，拆除部分則未見履行，故應屬不完全給付。依陸軍一三四二部隊所提供
    之三次會勘記錄：第一次日期為八十六年四月十四日，第二次日期為八十六年六
    月二十一日，均由上訴人甲○○之父親王學祥申請並出席，二次會勘日期均在買
    賣過戶之後，足徵上訴人甲○○依約確有拆除房屋之義務。至八十七年六月二十
    六日又進行第三次會勘，因上訴人甲○○之父親王學祥撒手不管，上訴人乙○○
    之配偶林仙光始前去了解，該次會勘記錄第一條明白記載：本部同意地主林先生
    自行拆除眷舍占用民地部分，但須保證．．．。另第四條則記載，假如地主林先
    生不自行拆除，配合．．．。足見上訴人乙○○之配偶林仙光並未同意暫不拆除
    ，況本件契約當事人為乙○○與甲○○，林仙光參與協調會，並未得上訴人乙○
    ○之授權或同意，不論林仙光對外答應何事，均對乙○○不生效力，因此上訴人
    甲○○依約拆除地上物之義務並未免除。又上訴人甲○○原本即在與軍方處理房
    屋拆除之事宜，如有需要，上訴人乙○○願授權上訴人甲○○與軍方繼續協商等
    語。
  (三)經查上訴人甲○○主張上訴人乙○○向其買受系爭房地，價格為九百六十萬元，
    已付定金一百萬元，其餘八百萬元約定「甲方（即上訴人乙○○）取得產權向原
    賣方辦抵押之三信，再辦理八百萬元之借款，於放款日轉清償乙方（即上訴人甲
    ○○）之原借款，並辦理抵押權塗銷」，尾款六十萬元，則約定「於八十六年二
    月二十八日以前交屋，並拆除被佔用土地之地上物及點交界址時結清」，而上訴
    人甲○○已於八十六年二月二十二日辦竣所有權移轉登記予上訴人乙○○之事實
    ，業據其提出買賣契約書、土地登記簿謄本及建物謄本各一份為證（見原審卷第
    八頁、第八一－八四頁），且為上訴人乙○○所不爭執，是上訴人甲○○此部份
    主張自堪信為真實。至上訴人甲○○主張其將系爭房地過戶給上訴人乙○○後，
    乙○○另以地主之身分與陸軍第八軍團繼續協調，協調結果同意暫緩拆除地上軍
    眷舍，俟國防部改建軍眷舍時，再一併拆除，並於協調書上簽名，是兩造約定給
    付尾款六十萬元之條件已成就，依約應給付尾款六十萬元等情，則為上訴人乙○
    ○所否認，並以前開言詞置辯，是本件所應審酌者厥為：上訴人甲○○拆除佔用
    系爭土地地上物點交土地之義務是否已經免除，而得認為上訴人乙○○給付尾款
    之條件已成就乙項？經查：
  １系爭土地上現有二層樓房，該房屋後方，有屬於陸軍第八軍團眷舍之一樓磚瓦平
    房占有系爭土地十六‧七五平方公尺，而尚未拆除之事實，業經原審法院勘驗現
    場並囑託台南縣永康地政事務派員勘測查明屬實，有原審八十九年九月二十日勘
    驗筆錄及台南縣永康地政事務所八十九年十月五日土地複丈成果圖在卷可憑（見
    原審卷第三四至三九頁），並為兩造所不爭執，自屬真實。
  ２次查，上訴人甲○○於八十六年二月二十二日將系爭房地之所有權移轉登記予上
    訴人乙○○後，依兩造之買賣契約上訴人甲○○原應於同年月二十八日以前拆除
    被佔用土地之地上物及點交界址。然該被佔用之土地地上物無法如期拆除點交，
    上訴人甲○○之父王學祥先後於八十六年四月十四日，八十六年六月二十一日，
    向陸軍一四三二部隊陳情，並出席各該會勘會議，且於八十六年六月二十一日之
    會議紀錄載有：「．．．房屋結構於拆除時恐有危及鄰戶安全之，自治會及眷戶
    表示，若房屋拆除時，結構問題未解決，即不同意進行拆除」等語（見原審卷第
    八八頁），足徵上訴人甲○○依約確有拆除房屋之義務，應甚明確。
  ３又查，證人即承辦陸軍第八軍團負責眷舍業務之人畢于堯於原審證稱：「我們軍
    方在精忠二村有一棟眷舍（編號已經不記得了）佔用林仙光（即被上訴人之配偶
    ）的土地，而林仙光先生的停車場也有佔用到軍方的土地，林仙光向我們軍方陳
    情說軍方佔用了他的土地，要求拆屋還地，我們原則上同意，但因佔用面積只有
    四分之一，而一棟眷舍住了約七、八戶，如果拆除恐會影響主體安全，所以要求
    拆除後要維護其他眷舍的安全，後來林仙光並沒有拆除眷舍，但眷舍旁邊的空地
    ，他有先使用，眷舍旁邊的空地是林仙光的。我們有開過協調會，林仙光同意佔
    用部分暫時不拆除，等以後眷舍改建時再一併拆除」、「（林仙光是否有同意暫
    緩拆除？）八十六年六月二十六日協調的時候，林仙光有口頭上同意說如果拆除
    會影響到其他住戶安全的話，同意等到軍方改建的時候再配合拆除，所以我們才
    在會議記錄上載有第四點的紀錄。．．．我還是主張林仙光有口頭上同意暫緩拆
    除，但是還是要以會議記錄為準」等語（見原審卷第六八、六九、一九九頁）。
    另證人陳信璋則證稱：「（在你退伍之前的處理結果，乙○○是否有同意暫緩拆
    除？）這個我記不太清楚了，但是會議記錄會有記載，會議記錄是我做的，如果
    他們有同意，會議記錄就會有記載，否則就不會記載。．．．（法官諭：兩造有
    何要補充訊問證人？原告訴訟代理人問證人：林仙光是否有表示眷舍如果他不要
    自行拆除的話，願意配合改建的時候再拆除？）當時話是由我們先講的，我們是
    說如果他要拆的話他可以自己拆，但是要保證眷戶安全，如果他不要自己拆的話
    ，就等到我們要拆的時候再一起拆，當時雙方都沒有反對的意思」等語（見原審
    卷第二一０、二一一頁）。綜核證人畢于堯及陳信璋前開證詞以及證人畢于堯當
    庭提出附卷之三次會議記錄（見原審卷第八六至九０頁），證人畢于堯固證稱林
    仙光口頭上曾表示同意暫緩拆除，惟為林仙光當庭否認，而證人畢于堯及陳信璋
    亦均表示仍應以會議記錄為準，則經核諸訴外人林仙光參與之八十七年六月二十
    六日第三次會議記錄係記載：「六、會議記錄：(一)本次會勘，本部同意地主林先
    生自行拆除眷舍占用民地部分，但須保證地上物結構安全（該房建物編號為ＡＣ
    Ｎ000000－000）及鄰接眷舍（台南縣精忠二村忠孝路一八一巷六十一
    弄九五號）不漏水之保證，如有違上述情形，全由地主林仙光負完全責任。．．
    ．(四)假如地主林先生不自行拆除時，配合精忠二村改建時由軍方編列預算，拆除
    地上物騰空歸還。」（見原審卷第八六頁），並未記載林仙光同意暫緩拆除，亦
    難驟以林仙光單純未有反對之意，即認其同意暫緩拆除。況且，倘若上訴人乙○
    ○及其配偶林仙光果真同意暫緩拆除上開地上物，該會議紀錄第(四)點內容又何以
    使用假設語氣，而非肯定用語？故而，上訴人甲○○主張被上訴人之配偶林仙光
    向陸軍第八軍團表示同意暫緩拆除，並載明於會議記錄上，上訴人甲○○拆除地
    上物之責任已盡云云，尚難採憑。
  ４又縱認上訴人乙○○之配偶林仙光口頭上曾表示同意暫緩拆除，惟陸軍第八軍團
    並未否定林仙光有立即拆除之權利，僅要求須確保眷舍之安全，則依系爭買賣契
    約第三條第四款，負有拆除被佔用土地上之地上物義務之上訴人甲○○欲履行前
    揭拆除地上物之義務仍非不能，自難認其拆除地上物之義務已因條件成就而免責
    ，若上訴人甲○○不認同上訴人乙○○與陸軍第八軍團之協議結果，而上訴人乙
    ○○亦同意授權上訴人再向軍方交涉，上訴人甲○○仍得繼續與軍方交涉，以履
    行其拆除地上物之義務。
  ５再上訴人甲○○雖主張：伊本來要拆，但是林仙光不讓伊拆，．．．到了後來林
    仙光自己同意軍方暫緩拆除等情，然為上訴人乙○○否認，而上訴人甲○○復未
    舉他證以實其說，又其主張上訴人乙○○配偶林仙光同意暫緩拆除乙節，已如前
    述，亦難採信，或不得為其免責事由，從而，上訴人甲○○此部分主張要非可採
    。至於上訴人甲○○另主張未依契約拆除部分係在法定空地範圍內一事縱屬實在
    ，然觀諸系爭買賣契約書第三條第四款約定，上訴人甲○○既負有拆除被佔用土
    地止之地上物之義務，而該拆除義務又與拆除部分是否係在法定空地範圍內無涉
    ，則上訴人甲○○自不得以上開主張排除兩造契約約定之拆除義務。
  ６綜上所述，兩造既以上訴人甲○○拆除被佔用之地上物為上訴人乙○○給付尾款
    之條件，而上訴人甲○○又未依約拆除，且未能證明上訴人乙○○同意軍方不必
    拆除，自難認上訴人甲○○拆除地上物之義務已盡，上訴人甲○○起訴請求上訴
    人乙○○給付尾款六十萬元及其遲延利息即無理由，應予駁回。
二、反訴部分：
  (一)上訴人乙○○反訴主張：其向上訴人甲○○購買系爭房地，雙方約定「於八十六
    年二月二十八日以前交屋，並拆除被佔用土地之地上物及點交界址時結清」，詎
    料，八十六年二月二十八日，上訴人甲○○並未依約履行拆除地上物之承諾，上
    訴人乙○○屢催無效，上訴人甲○○就此部份已構成遲延給付及不完全給付，上
    訴人乙○○自得請求上訴人甲○○賠償其自行僱工之拆除費用三萬元及另行租屋
    之租金四十二萬元。又上訴人甲○○違反契約第十一條第三款，未於八十六年元
    月二十三日到三信償還利息及訴訟費，致系爭房地於八十六年二月二十日過戶完
    成後，無法依契約第三條第三款辦理轉貸清償，延宕至八十六年八月十一日，始
    順利轉貸完成，因此上訴人甲○○應賠償其額外支出之利息及違約金三十七萬零
    五百二十五元。爰依遲延給付及不完全給付之法律關係反訴請求命上訴人甲○○
    給付上訴人乙○○八十二萬零五百二十五元，及自八十九年十月二十四日起，至
    清償日止按週年利率百分之五計算之利息之判決等語（原審判決上訴人甲○○應
    給付上訴人乙○○三萬一千六百九十元本息，而駁回上訴人乙○○其餘請求後，
    兩造分別就其敗訴部分提起上訴）。
  (二)上訴人甲○○則以：其將系爭房地過戶予上訴人乙○○後，係由上訴人乙○○以
    地主之身分自行與陸軍第八軍團協調，協調結果上訴人乙○○既同意暫不拆除地
    上軍眷舍佔用系爭土地一六‧七五平方公尺之磚造平房，則上訴人乙○○主張因
    上訴人甲○○未履行拆除義務，致須另外租房屋作為營業及堆放貨品損失房租四
    十二萬元、拆除費用三萬元及利息、違約金三十七萬零五百二十五元，總計八十
    二萬零五百二十五元云云，即無理由。況且拆除費用三萬元收據，並無年月日，
    又無付款人，上訴人甲○○予以否認，而房租四十二萬元之切結書，亦否認其真
    正，且如果屬實，依鈞院囑託地政事務所測量，未拆除部分僅一六‧七五平方公
    尺，約五坪左右，其餘土地及建物均由上訴人乙○○居住使用，則上訴人乙○○
    支付四十二萬元之房租，顯與本件無關。又貸款利息，在上訴人甲○○過戶前部
    分，均已支付完畢，至於過戶後利息，依約應由上訴人乙○○負擔等語置辯。
  (三)上訴人乙○○主張因上訴人甲○○遲未拆除被佔用土地之地上物點交該部分之土
    地，致其受有支出拆除費用、租金費用及利息、違約金等三項損害等情，則為上
    訴人甲○○所否認，並以前詞置辯，茲分別審認如次：
  １拆除費用三萬元部分：上訴人乙○○主張上訴人甲○○未依約拆除被佔用土地之
    地上物，為給付遲延或不完全給付，爰請求上訴人甲○○給付其自行僱工拆除之
    拆除費用三萬元等語，固提出收據一紙為證，並舉證人黃義明到庭證述上情。然
    上訴人乙○○並未舉證證明除上述被軍方占有之眷舍外，尚有何上訴人甲○○應
    拆除而未拆除且由其另行僱工拆除之建物，則上訴乙○○上開拆除費用三萬元支
    出縱或屬實，亦尚難認係上訴人甲○○遲延給付造成伊之損害，亦甚明確。況縱
    認上情屬實，惟按「因可歸責於債務人之事由，致為不完全給付者，債權人得依
    關於給付遲延或給付不能之規定行使其權利。」、「遲延後之給付，於債權人無
    利益者，債權人得拒絕其給付，並得請求賠償因不履行而生之損害。」，民法第
    二百二十七條第一項及第二百三十二條分別定有明文。則上訴人乙○○所主張自
    行僱工之拆除費用核屬所謂替代賠償之範圍，依上開規定給付遲延或不完全給付
    之債務不履行，原則上均不得請求替代賠償，即僅限於期限利益行為始得拒絕給
    付並請求替代賠償，而本件關於上訴人乙○○拆除被佔用土地之地上物之給付並
    無期限利益之性質，是其依給付遲延及不完全給付之規定請求上訴人甲○○賠償
    其自行僱工拆除之拆除費用三萬元，為無理由，應予駁回。
  ２房租支出四十二萬元部分：上訴人乙○○主張上訴人甲○○未將被佔用土地之建
    物拆除，其必須另行租用房屋，作為營業及堆放貨品之用，共支出四十二萬元租
    金等語，固提出切結書一紙為證。惟按損害必須與損害原因事實具有相當因果關
    係，始得據以請求。經查，上訴人乙○○所提出之切結書，就形式上觀之，固得
    以證明其自八十六年三月起至八十七年十一月止向訴外人莊淑惠承租永康市○○
    街三二巷三０號之房屋，並共給付四十二萬元等情，然查，上訴人甲○○未依約
    拆除之地上物面積僅為十六‧七五平方公尺，有原審八十九年九月二十日勘驗筆
    錄及台南縣永康地政事務所八十九年十月五日土地複丈成果圖在卷可憑（見原審
    卷第三四至三九頁），而上訴人乙○○主張因此向他人承租之房屋每月房租竟高
    達二萬一千元（420000／20＝21000元），顯不合理，又上訴人乙○○自陳所承
    租之房屋係作為營業即堆放貨物之用，亦與不能使用被佔用部分之土地無涉，應
    認上訴人乙○○向他人承租房屋支出之租金，與上訴人甲○○未將被佔用土地之
    建物拆除此一損害原因事實，不具有相當因果關係。上訴人乙○○請求上訴人甲
    ○○給付此部分之租金，自屬無據，應予駁回。
  ３利息及違約金三十七萬零五百二十五元部分：上訴人乙○○主張上訴人甲○○違
    反契約第十一條第三款，未於八十六年元月二十三日到三信償還利息及訴訟費，
    致系爭房地於八十六年二月二十日過戶完成後，無法依契約第三條第三款辦理轉
    貸清償，延宕至八十六年八月十一日，始順利轉貸完成，上訴人乙○○共支付三
    十七萬零五百二十五元之利息及違約金等情，業據上訴人乙○○提出放款利息收
    據二紙及查詢單一紙為證，且為上訴人甲○○所不否認，自堪信實；惟上訴人甲
    ○○否認上訴人乙○○有權向其請求償還該部分利息之支出，並辯稱其已支付八
    十六年一月二十八日至八十六年二月二十二日期間之利息五萬一千七百八十一元
    ，其餘三十七萬零五百二十五元，依約本屬上訴人乙○○所應給付，自不得再向
    其請求等語。經查：
  (1)上開放款利息收據及查詢單，上訴人甲○○以系爭房地向台南市第三信用合作社
    貸款所生之利息債務分別為：八十六年一月二十八日至八十六年二月二十八日（
    算頭不算尾）利息為六萬三千元、八十六年二月二十八日至八十六年七月二十八
    日（算頭不算尾）利息為三十萬元、八十六年七月二十八日至八十六年八月十一
    日利息為二萬七千六百十六元，另有八十六年一月二十八日至八十六年二月二十
    八日之違約金三萬一千六百九十元。上訴人乙○○對於上訴人甲○○所辯已支付
    利息五萬一千七百八十一元部分並不否認，復有上訴人乙○○提出載有「王學祥
    甲○○已付五萬一千七百八十一元」之臺南市第三信用合作社八十六年七月三十
    一日放款利息收據乙紙可證，自堪信為真實。
  (2)依據兩造所定不動產買賣契約書第十一條約定：「產權登記過戶前之利息由乙方
    （即上訴人甲○○）負擔，以後由甲方（即上訴人乙○○）負擔。」，而系爭房
    地業於八十六年二月二十二日移轉登記予上訴人乙○○，有土地登記謄本及建物
    登記謄本在卷可按，故上訴人甲○○以系爭房地向台南市第三信用合作社貸款，
    自八十六年二月二十三日起所生之利息債務，不論借款人名義為上訴人甲○○或
    乙○○，均應由上訴人乙○○支付，則上訴人甲○○應負擔者僅限八十六年一月
    二十八日至同年二月二十二日共二十六天之利息債務五萬二千八百三十九元（
    63000÷31×26≒52839元），再參諸上訴人甲○○如前述已支付利息五萬一千七
    百八十一元，應予扣除，因此，上訴人乙○○起訴請求上訴人甲○○賠償其支付
    利息一千零五十八元部分，及自反訴起訴狀繕本送達上訴人甲○○之翌日即八十
    九年十月二十四日起至清償日止，按週年利率百分之五計算之利息部分，洵屬有
    據，應予准許，逾此範圍之請求，顯無理由，應予駁回。至上訴人乙○○雖主張
    ：系爭買賣契約第十一條第一款約定「產權登記過戶前之利息由乙方（即甲○○
    ）負擔，以後由甲方（即乙○○）負擔」等語，是以上訴人甲○○未積欠三信任
    何利息，上訴人乙○○可順利轉貸，以償還上訴人甲○○積欠三信之八百萬元為
    前提，惟觀諸系爭買賣契約內容，並未載明第十一條第一款約定有何前提要件，
    且依第三條第三款約定可知，上訴人乙○○係以轉貸方式作為給付上訴人甲○○
    買賣價金八百萬元之行為，而轉貸後，上訴人乙○○同亦負有支付利息之義務甚
    明，是則上訴人乙○○自不得因上訴人違約及不完全給付，致轉貸未成即得主張
    免除其支付利息之義務，故上訴人乙○○此部分主張，並不足取。
  (3)上訴人甲○○既不否認未依約於八十六年元月二十二日到三信償還利息及訴訟費
    ，亦不爭執上訴人乙○○主張：上訴人甲○○係於同年七月三十一日始給付五萬
    一千七百八十一元之利息一情（見原審卷第一一五頁），足認上訴人甲○○實未
    如期繳息。又經本院依職權函詢違約金三萬一千六百九十元之計算方式，臺南市
    第三信用合作社函覆結果為：「．．．甲○○借款利息收據影本所列違約金三萬
    一千六百九十元，係因利息起計期間自八十六年一月二十八日起至八十六年二月
    二十八日止應於八十六年二月二十八日繳納未繳而逾期，延至八十六年七月三十
    一日始前來繳納之滯納違約金（0000000×9.45%×10%×153／365天≒31690  元
    ），其違約金計收係依據借戶甲○○向本社借款時所簽立之擔保放款借據第二條
    條文後段『．．．自逾期之日起六個月以內加放款利率百分之十，逾期六個月以
    上者其超過六個月部分加放款利率百分之二十計付違約金』辦理。」等語，有該
    信用合作社九十二年二月十九日南市三信總字第０五五六號函可稽（見本院卷第
    九十至九四頁）。故而臺南市第三信用合作社向上訴人乙○○請求八十六年一月
    二十八日至同年二月二十八日之利息迄同年七月三十一日始為繳納之違約金三萬
    一千六百九十元，部分自屬因上訴人甲○○違反契約所生之損害（即上訴人甲○
    ○就應負擔之八十六年一月二十八日至同年二月二十二日共二十六天利息未按時
    繳納而生違約金），應由上訴人甲○○負賠償之責。從而，上訴人乙○○起訴請
    求上訴人甲○○賠償違約金二萬六千五百七十九元（31690元÷31天×26天≒
    26579 元），及自反訴起訴狀繕本送達上訴人甲○○之翌日即八十九年十月二十
    四日起至清償日止，按週年利率百分之五計算之利息部分，核無不合，應予准許
    ，逾此範圍之請求，即難謂為有理由，應予駁回。
三、綜上所述，上訴人甲○○起訴請求上訴人乙○○給付尾款六十萬元及其遲延利息
    ，要非有據，應予駁回。其假執行之聲請亦因之失所依附，應併予駁回。另上訴
    人乙○○反訴請求上訴人甲○○給付二萬七千六百三十七元（1058＋26579＝
    27637），及自反訴狀繕本送達之翌日即八十九年十月二十四日起至清償日止，
    按週年利率百分之五計算之法定遲延利息部分，洵屬正當，應予准許；逾此範圍
    之請求，即非有據，應予駁回。原審就本訴部分為上訴人甲○○敗訴之判決，另
    就上開應准許之反訴部分，判命上訴人甲○○給付，並依兩造之聲請分別酌定相
    當之擔保金額為假執行及免為假執行之宣告，核無違誤，上訴人甲○○上訴意旨
    ，就此部分指摘原判決不當，求予廢棄，為無理由，應駁回其上訴。至於超過上
    開應准許之反訴部分，原審判命上訴人甲○○給付（即四千零五十三元，00000
    －00000=4053），並為假執行之宣告，即有違誤，上訴人甲○○上訴意旨指摘原
    判決此部分不當，求予廢棄改判，為有理由，應由本院將之廢棄，並改判如主文
    第二項所示。至原審駁回上訴人乙○○其餘反訴部分（即000000－00000=788835
    ），核無不合，上訴人乙○○就此部分指摘原判決不當，求予廢棄，為無理由，
    應駁回其上訴。
四、本件事證明確，兩造其餘攻擊、防禦方法及舉證，因與本判決判斷結果不生影響
    ，爰未逐一論述，併此敘明。
五、據上論結，本件上訴人甲○○之上訴為一部有理由，一部無理由，上訴人乙○○
    之上訴為無理由，依民事訴訟法第四百五十條、第四百四十九條第一項、第七十
    九條但書、第七十八條，判決如主文。
中      華      民      國    九十二    年      五      月     十三     日
                                    臺灣高等法院臺南分院民事第二庭
~B1審判長法官  吳    志    誠
~B2      法官  楊    省    三
~B3      法官  李    素    靖
右為正本係照原本作成。
不得上訴。
中      華      民      國    九十二    年      五      月     十四     日
                                        法院書記官  林    鈴    香


司法院資訊處製作；財團法人民間司法改革基金會備份。
